【裁判字號】    95,家抗,66
【裁判日期】    951012
【裁判案由】    指定遺產管理人
【裁判全文】
臺灣臺南地方法院民事裁定              95年度家抗字第66號
抗  告  人  財政部國有財產局臺灣南區辦事處台南分處
法定代理人  丁○○
送達代收人  丙○○
相  對  人  臺南區中小企業銀行股份有限公司
法定代理人  甲○○
送達代收人  乙○○
上列抗告人因相對人就被繼承人曾美金指定遺產管理人事件，對
於民國95年6月26日本院95年度財管字第8號裁定提起抗告，本院
裁定如下：
      主      文
抗告駁回。
抗告程序費用由抗告人負擔。
      理      由
一、按先順序繼承人均拋棄其繼承權時，由次順序之繼承人繼承
    ，其次順序繼承人有無不明或第四順序之繼承人均拋棄其繼
    承權者，準用關於無人承認繼承之規定；又按繼承開始時，
    繼承人之有無不明者，由親屬會議於1個月內選定遺產管理
    人，並將繼承開始及選定遺產管理人之事由，向法院報明；
    又按第1178條所定之期限屆滿，無繼承人承認繼承時，其遺
    產於清償債權，並交付遺贈物後，如有賸餘，歸屬國庫；又
    按繼承人有無不明而不能依民法第1177條選定遺產管理人時
    ，得由利害關係人聲請法院選任之，民法第1176條第6項、
    第1177條、第1185條及第1178條第2項分別定有明文。
二、本件相對人於本院原審聲請意旨略稱：被繼承人曾美金（女
    ，民國○○年○○月○○日生，身分證統一編號：Ｚ000000000號，
    生前最後住所：臺南縣歸仁鄉○○村○○○街60號2樓之3）
    尚積欠相對人新臺幣（下同）352507元及自民國94年5月31
    日起至清償日止按年息2.595%計算之利息，並自民國94年7
    月1日起至清償日止，在6個月以內者，按上開利率百分之10
    ，超過6個月者，按上開利率百分之20計算之違約金並賠償
    程序費用及執行費用。詎被繼承人曾美金竟於民國94年6月
    30日死亡，而渠繼承人業均已拋棄繼承，爰依民法第1178條
    第2項及非訟事件法第149條第1項規定，聲請選定曾美金之
    遺產管理人，以便依法管理遺產等語。
三、原審法院裁定略稱：依民法第1185條之規定，無人繼承之遺
    產，於清償債權、交付遺贈物後，如有賸餘應歸屬國庫，換
    言之，無人繼承之遺產若有賸餘時，終歸國家所取得，則職
    司國有財產管理之機關自係最適合擔任遺產管理之人，況上
    開機關就遺產管理之有關法律程序亦相當熟悉，故認選任財
    政部國有財產局臺灣南區辦事處臺南分處為被繼承人之遺產
    管理人為適當等語。
四、抗告意旨略稱：按司法院74年10月15日台廳1字第05786號函
    示：「嗣後各地方法院受理有關無人承認繼承遺產管理事件
    時，先順序繼承人均拋棄繼承，其次順序繼承人有無不明而
    應準用關於無人承認繼承之規定時，應先審核可否依民法第
    1177條規定選定遺產管理人。如無法選定遺產管理人者，因
    此類拋棄繼承事件，多屬遺債大於遺產，形同破產，儘量避
    免選任國有財產局為遺產管理人」，而本案極可能屬於遺債
    大於遺產，有破產之虞，依據上開司法院函示應儘量避免選
    任抗告人為遺產管理人。又現行法令並無已拋棄繼承之繼
    承人不可擔任遺產管理人之規定，繼承人對於被繼承人生前
    之債權債務關係最為知悉，且相關證件印鑑及產權證明等重
    要文件目前均仍在配偶或子女等家屬保管中，足認家屬較適
    宜擔任遺產管理人，抗告人僅係為國有財產之管理機關，於
    被繼承人之遺債大於遺產之際，選任抗告人為遺產管理人，
    所耗費之人力、時間實難以金錢衡量等語。
五、經查：
（一）司法院之上開函示，僅謂儘量避免選任抗告人為遺產管理
      人，並非謂不得選任抗告人為遺產管理人，換言之，若法
      院認為抗告人適當時，亦得被選任為遺產管理人。因被繼
      承人生前之債權債務關係及有關產權證明文件、印鑑等相
      關文件資料，抗告人得依法定方式獲悉或取得，抗告人在
      管理遺產上並無困難，且繼承人既均已拋棄繼承，且均已
      無利害關係，若選定渠等為遺產管理人，難期渠等將來執
      行職務均能克盡職守，實不宜選任已拋棄繼承之繼承人為
      遺產管理人。
（二）被繼承人之遺產於遺產管理人完成清償債權並交付遺贈物
      等清算程序前，是否有賸餘，無從知悉，又各順序之繼承
      人均拋棄繼承者，其賸餘財產歸屬國庫，而抗告人係國有
      財產事務之管理機關，為國有財產法第9條第1項、第2項
      所明定，抗告人自備有財產管理之專才，雖抗告人經費
      支出屬國家資源，但保護無人繼承財產之債權人之權利，
      亦屬政府之義務。
六、綜上所述，本院原審選任抗告人為被繼承人之遺產管理人，
    並無不合，抗告意旨聲明廢棄原裁定，非有理由，應予駁回
    。
七、據上論結，本件抗告為無理由，爰依非訟事件法第21條第2
    項，第46條，民事訴訟法第495條之1第1項、第449條第1項
    、第78條，裁定如主文。
中    華    民    國    95    年    10    月    12    日
                      家事庭審判長 法  官   陳  美  燕
                                   法  官   謝  瑞  龍
                                   法  官   彭  振  湘
如不服本裁定，僅得於收受本裁定正本送達後10日內，以適用法
規顯有錯誤為理由，向本院提出再抗告狀（須附繕本1份及繳納
再抗告裁判費新臺幣1000元），經本院許可後始可再抗告。
中    華    民    國    95    年    10    月    12    日
                                   書記官  蕭  伊  舒


司法院資訊處製作；財團法人民間司法改革基金會備份。
